【裁判字號】    97,訴,344
【裁判日期】    971023
【裁判案由】    返還不當得利
【裁判全文】
臺灣屏東地方法院民事判決               97年度訴字第344號
原      告  己○○
訴訟代理人  孔福平 律師
被      告  乙○○
訴訟代理人  戊○○
被      告  丁○○○
                        號
訴訟代理人  丙○○
被      告  甲○○
上列當事人間請求返還不當得利事件，本院於民國97年10月2日
言詞辯論終結，判決如下：
    主  文
原告之訴駁回。
訴訟費用由原告負擔。
    事實及理由
一、原告起訴主張：坐落屏東縣高樹鄉○路○段舊大路關小段原
    263 之14地號土地（下稱系爭土地）、面積25843 平方公尺
    ，原屬兩造及訴外人共有，民國（下同）83年4 月25日因將
    其中部分土地變更為建地，而分割增加同段263 之50、之51
    、之52、之53、之54地號等5 筆土地，面積合計995 平方公
    尺，此五筆建地分別以買賣為原因，登記為被告及訴外人楊
    李金玉、賴新全單獨取得所有權，故原告於系爭土地上剩餘
    部分之應有部分應予增加，惟因土地代書作業疏忽，竟將各
    共有人之應有部分，仍依分割前之比例予以登記。致系爭土
    地於本院96年度屏簡字第638 號調解成立之分割方案，原告
    應分得之面積短少267 平方公尺，而被告等人多受分配。被
    告乙○○單獨取得建地之面積為124.93坪（即413 平方公尺
    ）、被告丁○○○228.44坪（應為28.44 坪即94平方公尺）
    、被告甲○○29.95 坪（99平方公尺），合計183.32 坪 ，
    此3 筆土地原告均喪失應有部分8408/27197；因單獨所有權
    且臨路之建地價值大增，每坪應有3 萬元市值，爰請求依每
    坪2 萬元計算其不當得利等語。並聲明：(一)主位聲明：被告
    乙○○應給付原告買賣價金772,462 元，被告丁○○○應給
    付原告買賣價金175,814 元，被告甲○○應給付原告買賣價
    金185,166 元，及自起訴狀繕本送達翌日起至清償日止，按
    週年百分之5 計算之利息。(二)備位聲明：如認買賣契約不成
    立，則原告受應有部分喪失之損害，請求被告給付如前所述
    金額之不當得利。
二、被告抗辯：
(一)、被告乙○○：83年時並非將該5 筆土地分割，僅增加建地地
    號，且經原告同意並提出印章偕同變更地目。系爭土地分割
    調解時，審判長諭知原告分割後土地會減少，原告亦同意分
    割，且於變更土地使用種類及協議分割時均未提及要以金錢
    補償，原告請求金錢補償顯屬無據等語。並聲明：原告之訴
    駁回。
(二)、被告丁○○○：當時共有5 人分得建地，不知原告為何僅對
    伊3 人提告，陳述及聲明均同被告乙○○。
(三)、被告甲○○：陳述及聲明均同被告乙○○、丁○○○。
三、原告起訴主張系爭土地分割前為兩造與訴外人共有，嗣83年
    間將其中面積合計995 平方公尺之土地變更為甲種建築用地
    ，增加地號即同段263-50、263-51、263-52、263-53、263-
    545 等5 筆土地，並以買賣為原因，移轉登記於被告3 人及
    訴外人楊李金玉、賴新全名下，系爭土地面積縮減為24848
    平方公尺，復於本院95年度屏簡字第638 號調解無效訴訟經
    法院成立訴訟上和解，並製作分割方案圖等情，業據其提出
    土地登記謄本、本院95年度屏簡字第638 號和解筆錄影本為
    證，且為被告所不爭執，堪信為真正。
四、法院之判斷：
(一)、先位聲明部分：原告主張本件於83年10月29日買賣契約成立
    ，被告並未給付價金，故請求被告給付價金等語，被告則以
    前詞置辯，經查，系爭土地於83年10月29日雖曾以買賣為原
    因，增加263-51、263-52、263-53等地號分別移轉予被告甲○○、賴新全、乙○○，此有土地謄本在卷可稽（見本院卷
    第52頁、第58頁、第64頁），惟移轉登記原因非必然與事實
    相符，原告亦自承與被告間並無買賣契約（本院卷第15 5
    頁），兩造間既無買賣關係存在，則原告請求被告給付買賣
    價金，顯屬無據。
(二)、備位聲明部分：原告主張被告各受原告應有部分移轉之利益
    ，原告因而受應有部分喪失之損失，爰依不當得利請求被告
    返還其所受利益等語，被告則以前揭詞置辯。「按無法律上
    之原因而受利益，致他人受損害者，應返還其利益。」、「
    共有物之處分、變更、及設定負擔，應得共有人全體之同意
    。」民法第179 條前段、第819 條第2 項訂有明文。和解原
    由兩造互相讓步而成立，和解之後任何一方所受之不利益均
    屬其讓步之結果，不能據為撤銷之理由。和解契約合法成立
    ，兩造當事人即均應受該契妁之拘束，縱使一造因而受不利
    益之結果，亦不得事後翻異，更就和解前之法律關係再行主
    張。最高法院19年上字第1964號判例參酌。本件被告等人單
    獨取得建地，須經全體共有人（包括原告）同意始得為之；
    原告前於辦理建地分割時及就系爭土地於本院95年度屏簡字
    第638 號成立訴訟上和解時，對於被告分得之部分未有任何
    異議，顯認其係同意上開方案，縱受有任何不利益，自應受
    此方案拘束，不得就和解前之法律關係再行主張。復兩造及
    其他共有人於本院96年度屏簡字第638 號和解時以原應有部
    分比例分得土地，亦係基於經全部共有人（包含原告）同意
    後成立之和解筆錄及分割方案圖，持此向地政機關辦理分割
    登記，是被告取得土地顯非無法律上原因，原告請求顯與不
    當得利之法律要件有件，於法無據，不應准許。
(三)、原告先、備位聲明均無理由，應予駁回。
五、據上論斷：原告之訴為無理由，並依民事訴訟法第78條，判
    決如主文。
中    華    民    國    97    年    10    月    23    日
                  民事第二庭    法  官  吳思怡
正本係照原本作成。
如不服本判決，應於送達後20日內，向本院提出上訴狀。
中    華    民    國    97    年    10    月    23    日
                                書記官  王秋淑


司法院資訊處製作；財團法人民間司法改革基金會備份。
